臺灣臺中地方法院刑事判決　　　　　　　　　　　　　　九十年度自字第三八九號
　　自　訴　人　丁○○
　　被　　　告　丙○○○
　　選任辯護人　陳芝荃
　　　　　　　　宋永祥
右列被告因詐欺案件，經自訴人提起自訴，本院判決如左：
    主  文
丙○○○無罪。
    理  由
一、自訴意旨略以：緣被告乙○○（俟通緝到案後另行審結）及丙○○○為夫妻關係
    ，渠二人於民國八十五年十二月間，偽以需要資金為由向自訴人借用現金新台幣
    （下同）二百五十萬元，雙方約定於借款時先行預扣十六萬七千五百元充作前三
    個月之利息，自訴人並於八十五年十二月十六日依被告乙○○之指示，將渠等所
    借款項匯入案外人即被告乙○○所僱用之會計馮玉華設於台中市第一信用合作社
    營業部，帳號為00000000000000號之帳戶。嗣於八十六年一月間
    ，被告二人再佯以需用資金為由，向自訴人借款二百五十萬元，自訴人因信賴被
    告二人再三表明會儘速清償所借款項之承諾，乃同意借款，雙方約定利息為八分
    ，每一百萬元，每月利息為二萬四千元，自訴人除以現金五十萬元交予被告乙○○外，並於八十六年一月二十七日依被告乙○○之指示，將渠等所借款項匯入前
    開馮玉華帳戶。俟於八十六年二月，即農曆過年期間，被告二人又向自訴人表示
    渠尚缺資金三百萬元，央求自訴人務必要借款予渠二人，自訴人原以被告二人前
    款未清，唯恐債權無法確保，乃婉拒被告二人借款之請求，然因被告二人再三懇
    求，自訴人禁不起被告二人之請，乃再度應允借款，並於預扣二十萬二千四百六
    十元充作三個月之利息後，於八十六年二月十五日依被告乙○○之指示，將款項
    匯入案外人即被告乙○○所僱用之會計蔡瓊君設於台中市第一信用合作社營業部
    ，帳號為00000000000000號之帳戶。迨於八十六年七月間，被告
    二人再次向自訴人商借金錢，自訴人則以被告二人前款未清，不足以擔保債權為
    由，婉拒被告二人之請求，被告二人對此除再次佯稱將儘速償還欠款，且被告丙○○○名下有許多不動產，資力充足云云，並為取信自訴人乃表示願將被告丙○○○名下未曾設定抵押權之不動產設定抵押權予自訴人供作擔保之用，復信誓旦
    旦表示該土地每坪價值高達一百萬元，自訴人一方面礙於情面，同時亦誤以被告
    丙○○○之土地確有該等價值，乃應允借款二百萬元予被告，雙方約明利息為八
    分，每一百萬元，每月利息為二萬四千元，自訴人並簽發自訴人為發票人，付款
    人為台灣土地銀行北台中分行，到期日為八十六年七月二十九日，面額為二百萬
    元之支票一紙，交付予被告所指定之案外人即被告乙○○所僱用之會計高玉純，
    總計被告向自訴人借款達一千萬元。詎被告二人於借得右開款項後，僅償還一百
    萬元，即避不見面，且原約定以被告丙○○○名下土地設定抵押權之五百萬元，
    亦未依約償還本息，甚且，經自訴人查詢後更發覺被告丙○○○之土地早已設定
    有六百萬元之抵押權予台中市第一信用合作社，其土地根本已無價值。至此，自
    訴人始知受騙，總計遭被告二人詐騙得款九百萬元，因認被告二人涉犯刑法第三
    百三十九條第一項之詐欺罪嫌云云。
二、按犯罪事實應依證據認定之，無證據不得推定其犯罪事實，又不能證明被告犯罪
    者，應諭知無罪之判決，刑事訴訟法第一百五十四條、第三百零一條第一項分別
    定有明文。再自訴人之指訴是以被告受刑事訴追為目的，是其陳述是否與事實相
    符，仍應調查其他證據以資審認，不得僅憑自訴人片面之指訴遽令被告入罪，最
    高法院五十二年台上字第一三○○號著有判例可資參照。次按刑法第三百三十九
    條第一項之詐欺取財罪之成立，以意圖為自己或第三人不法之所有，以詐術使人
    將本人或第三人之物交付為要件，所謂以詐術使人交付，必須被詐欺人因其詐術
    而陷於錯誤，若其所用方法，不能認為詐術，亦不致使人陷於錯誤，即不構成該
    罪（最高法院三十年上字第八一六號、四十年台上字第二六○號判例意旨參照）
    。申言之，須行為人主觀上有為自己或第三人不法所有之意圖，客觀上係以詐術
    使人將本人或第三人之物交付為要件；而所謂以詐術使人交付財物，必須行為人
    確有施用詐術，致被詐欺人因其詐術陷於錯誤，而交付財物之因果聯瑣；若行為
    人並未施用詐術，或所用方法不能認為詐術，或不致使人陷於錯誤，縱有使人交
    付財物情事，亦與詐欺罪之構成要件不符。且民事債務當事人間，若有未依債務
    本旨履行給付之情形，在一般社會經驗而言，原因非一：其或因不可歸責之事由
    無法給付，或因得對他造合法主張抗辯而拒絕給付，甚至債之關係成立後，始行
    惡意遲延給付，皆有可能，非必出於自始無意給付之詐欺罪一端。此外，刑事被
    告依法不負自證無罪之義務，故在別無積極證據之情形下，自難違反上開規定，
    以被告單純債務不履行之狀態，推定其自始即有不法所有之意圖而施用詐術。本
    件自訴人認被告丙○○○涉有詐欺罪嫌，無非係以被告未依約清償借款，及被告
    隱滿渠等所提供丙○○○名下供作擔保之土地上早已設有第一順位抵押權，及該
    等土地並無每坪一百萬元之價值為其論據。訊據被告丙○○○固不否認曾簽發面
    額分別為四百萬元、五百萬元之本票各一張及借據一紙予自訴人之事實，惟堅決
    否認有何詐欺犯行，辯稱：本案借款均是伊先生乙○○以公司名義向自訴人所借
    ，伊並未向自訴人借錢，且迄至八十七年四月十七日前乙○○均有付利息，利息
    是由公司會計交予自訴人。自訴人提出之二張本票及一張借據係因乙○○說欠人
    家錢叫伊簽名，伊始在該等本票及借據上簽名。況伊如有詐欺之意，當會將中手
    之不動產脫產，本件是因為乙○○經營之ＫＴＶ虧損，才無力還錢等語。
三、經查，右述八十五年十二月及八十六年一月計五百萬元之借款，係被告乙○○自
    己向自訴人所借，已經自訴人於本院調查中供陳在卷，核與被告丙○○○所辯情
    節相符，堪可認定。又自訴人於本院調查中先係陳稱：「（借錢的時候被告兩人
    是何人來借？）乙○○叫他公司職員來借的，他是開九江貿易公司，員工有很多
    人，後來倒了約三、四年。」等語，嗣又改陳：「（丙○○○有無跟你借錢？）
    後來的五百萬有，前面的五百萬是乙○○自己來借的。」、「丙○○○沒有到我
    家，都是她叫代書去她家給她簽名，．．」、「（一千萬元中，丙○○○向你借
    多少錢？）五百萬元的本票，．．。」云云；及八十六年七月的二百萬元是乙○○說要借的等語。核自訴人就本案一千萬元借款中，被告丙○○○究係參與借款
    多少金額乙節，所述先後不一，已有可疑。且查，觀諸自訴人於審理中所陳：「
    （被告有無還你壹佰萬元？）有，是開乙○○的票，他開了五百萬元的票，每一
    張壹佰萬元，只有壹張壹佰萬元的票兌現而已，借據也是他自己簽的。」、「（
    什麼時候還的？）在八十七年三月間，事後的四百萬元都退票了，事後她開了四
    百萬元的本票給我。」等語，參以該紙四百萬元本票之發票日為八十六年十月十
    七日，到期日為八十七年四月十八日，有該本票影本在卷可按，足見自訴人所提
    出之四百萬元本票，顯係被告乙○○用以支付利息之支票退票後，始由被告丙○○○另行簽發該紙四百萬元之本票予自訴人甚明。再依自訴人所陳其各次借款予
    被告之情形，並無一次五百萬元之借款，自訴人且稱被告丙○○○是借五百萬元
    之本票云云，故自訴人所提出面額為五百萬元，發票日為八十六年七月八日之本
    票一紙及八十六年七月二十八日五百萬元之借據一紙，是否為被告丙○○○事後
    始簽具予自訴人亦非無疑。此外，被告丙○○○確有簽發右述本票二紙及借據一
    紙，並將其名下之土地提供予自訴人設定抵押權，雖經被告丙○○○坦承屬實，
    惟被告丙○○○既以前開情詞置辯，參以被告二人既為夫妻關係，利害與共，則
    被告丙○○○因其夫乙○○之債務問題，而將其名下之土地提供予自訴人設定抵
    押權，亦在常情之內，且依自訴人所陳，本件之借款自訴人分別係交予被告乙○○、匯入被告乙○○指定之上述會計之帳戶及交予被告乙○○所僱用之會計高玉
    純，並無由被告丙○○○收取借款之情事，自訴人復始終未能提出其他積極證據
    可資證明被告丙○○○有向自訴人借款之事實，自難僅憑自訴人片面且有瑕疵之
    指訴，據為被告丙○○○不利之認定，準此，被告丙○○○辯稱：本件借款均係
    林江中向所借，伊係因乙○○對伊稱欠人家錢，而叫伊在本票及借據上簽名等語
    應可採信。
四、次查，右揭八十六年七月之二百萬元借款，是被告乙○○向自訴人所借，當時被
    告乙○○並應自訴人要求而提供被告丙○○○名下之土地設定抵押權予自訴人，
    被告乙○○且一經負責代辦本件抵押權登記之代書甲○○詢問，即主動說出該等
    土地已借過錢，並已設定第一順位抵押權，自訴人亦明知此節，仍在甲○○辦妥
    抵押權登記後，交付該筆二百萬元之借款予乙○○等情，已經證人甲○○到庭結
    證：「（你是受誰委託？）乙○○與丁○○到我的事務所委託我辦理，我之後有
    打電話與丙○○○聯絡，因為她是名義人，丙○○○要我第二天早上十點到他家
    去，第二天我有去，讓他簽名及蓋章，他有親自簽名蓋章。」、「（你接受委託
    的時候，是否知道這些土地上面已經有第一順位抵押權？）知道。」、「（你怎
    麼知道的？）乙○○到事務所委託我的時候，就有跟我說土地上有第一順位抵押
    權，當時丁○○也在場，丁○○要求我去查證是否有第一順位抵押權。」、「（
    有無把查的結果告訴丁○○？）有，．．。」、「（提示卷附之土地登記謄本影
    本，，你是否有見過？）有，是我申請的。」、「（有交給誰？）我交給丁○○
    。」、「（什麼時候交給他（自訴人）的？）設定前交壹份給丁○○看，設定後
    再讓她看一次。」、「（對於上面記載列印日期為八十六年七月十八日有何意見
    ）沒有意見。」、「（乙○○是在什麼情況下說出土地上面有第一順位抵押權？
    ）是我問他有無借過錢，在那裡借的，他說他有借過錢，有辦過第一順位抵押權
    。」、「（乙○○這麼講的時候，當時丁○○是否在旁邊？）是丁○○請我查這
    些土地上面有無抵押權，我就叫丁○○把電話拿給乙○○接，就在電話中問乙○○，乙○○就說有，然後我在去申請。」、「（在你辦好第二位順位抵押權之前
    ，有無跟丁○○說上面已經有第一順位抵押權？）有，就是大家說好才辦得，要
    雙方同意才能辦。」等語屬實，嗣經本院當庭質之自訴人，自訴人亦坦陳證人甲○○所證無訛，自訴人且直承：：「（這些土地辦理抵押權是借錢之前還是之後
    ？）之前就有借錢了，後來要借最後一次這筆兩百萬元，我就跟乙○○說他要拿
    土地來抵押，我才願意借他錢。」、「（之後情形為何？）乙○○說好，他帶我
    去現場看很多間，我就同意本案這些土地設定抵押權。」、「（什麼時候答應把
    最後一筆的兩百萬元借給乙○○？）八十六年的六、七月間。」、「（你是在辦
    好抵押權設定之前還是之後才把兩百萬元交給乙○○？）辦好之後才交給他。」
    、「（你把錢交給乙○○的時候，是否知道土地上面有第二順位抵押權？）知道
    。」、「（是你要求乙○○讓你辦這些抵押權你才願意借錢給他，還是他主動要
    設定抵押權？）是我要求的。」等語在卷，堪可認定。因此，自訴人於自訴狀所
    稱：伊係事後查詢，始發覺被告丙○○○之土地早已設定有六百萬元之抵押權予
    台中市第一信用合作社，其土地根本已無價值云云，顯與事實不符，不足採信。
    再自訴人雖另指稱：被告二人信誓旦旦表示該土地每坪價值高達一百萬元，自訴
    人一方面礙於情面，同時亦誤以被告丙○○○之土地確有該等價值，乃應允借款
    二百萬元予被告云云，惟八十六年七月間之二百萬元借款，係被告乙○○向自訴
    人所借，被告丙○○○僅係將其名下之土地提供予自訴人設定抵押權供擔保，既
    經認定如前，自訴人復始終未能提出證據佐證其此部分指訴，參以自訴人在交付
    二百萬元予被告乙○○前，已持有該等土地之登記謄本，業經證人甲○○結陳在
    卷，並有自訴人提出之土地登記謄本影本在卷可憑，則自訴人對該等土地之公告
    現值，自係知之甚詳，其對該等土地之價值豈有不知之理；及自訴人所指訴之事
    實，經查既有與事實不符之處，而有為不利於被告之不實指陳情形等情，要難僅
    憑自訴人此部分片面之陳詞，據為被告丙○○○有罪之認定。未查，自訴人早於
    八十二年間即認識被告乙○○，渠二人為朋友關係，因為被告乙○○經常至自訴
    人擔任副總之豪上酒店消費，二人乃互相熟識，自訴人係因認：被告乙○○確有
    在做生意，大家互相，乙○○賺錢自訴人也高興，自訴人亦曾至被告乙○○經營
    之公司看過，自訴人始借款予被告等情，亦經自訴人直陳在卷。是綜觀右述諸情
    ，已難認被告丙○○○有何詐欺罪行，參以被告乙○○就上開借款，除曾先後支
    付利息九十餘萬元予自訴人外，並曾償還本金一百萬元，且被告乙○○在用以支
    付利息之四百萬元退票後，復由被告丙○○○簽發一紙四百萬元之本票予自訴人
    ；另被告亦有提供被告丙○○○為發票人之五百萬元本票一紙及數筆土地供自訴
    人設定抵押權供擔保等事實，均為自訴人所是認，益證被告丙○○○辯稱其無意
    圖為自己不法所有之詐欺故意等語確實可信。從而，本件應純屬民事糾葛，核與
    刑法詐欺取財罪之構成要件有間。此外，復查無其他積極證據足資證明被告丙○○○有何詐欺事實，既不能證明被告丙○○○犯罪，自應為其無罪之諭知。
據上論斷，應依刑事訴訟法第三百四十三條、第三百零一條第一項，判決如主文。
中      華      民      國    九十一    年      三      月    二十八    日
                                臺灣臺中地方法院刑事第三庭
                                    法  官  江奇峰
右正本證明與原本無異。
如不服本判決，應於判決送達後十日內向本院提出上訴狀，上訴於臺灣高等法院臺中
分院( 須附繕本 )。
                                    書記官
中      華      民      國    九十一    年      三      月    二十八    日
